【裁判字號】    99,消債更,183
【裁判日期】    990930
【裁判案由】    更生事件
【裁判全文】
臺灣板橋地方法院民事裁定           99年度消債更字第183號
聲  請  人  甲○○
上列當事人因消費者債務清理事件聲請更生，本院裁定如下：
    主    文
聲請駁回。
聲請費用由聲請人負擔。
    理    由
一、按「聲請更生或清算不合程式或不備其他要件者，法院應以
    裁定駁回之，但其情形可以補正者，法院應定期間先命補正
    」，消費者債務清理條例第8 條定有明文。又「債務人與金
    融機構協商成立者，不得聲請更生或清算。但因不可歸責於
    己之事由，致履行顯有重大困難者，不在此限」；「本條例
    施行前，債務人依金融主管機關協調成立之中華民國銀行公
    會會員辦理消費金融案件無擔保債務協商機制與金融機構成
    立之協商，準用前項之規定」，復為消費者債務清理條例（
    下稱債清條例）第151 條第5 項、第6 項所明定。則債務清
    償方案成立後，固由債務人按其條件履行，惟需於其後發生
    情事變更，在清償期間收入或收益不如預期，致該方案履行
    困難甚或履行不能，因不可歸責於己，始能聲請更生或清算
    。此項規定旨在避免債務人任意毀諾已成立之協商，濫用更
    生或清算之裁判上債務清理程序，蓋以債務清償方案係經當
    事人行使程序選擇權所為之債務清理契約，債務人應受該成
    立之協議所拘束。債務人既已與金融機構協商成立，如認該
    協商方案履行有其他不適當情形，自仍應再循協商途徑謀求
    解決。
二、本件聲請意旨略以：聲請人目前債務總金額為新臺幣（下同
    ）2,789,859 元，有不能清償債務之情事，消費者債務清理
    條例施行前，曾於民國95年間依照中華民國銀行公會會員辦
    理消費金融案件無擔保債務協商機制，與最大債權金融機構
    京城商業銀行股份有限公司（下稱京城銀行）達成協商，惟
    協商時聲請人尚在軍中每月收入46,000元，自96年7 月退伍
    後，擔任業務工作，收入減少，每月收入扣除協商條件應清
    償之金額，無法維持最低基本生活，實有不可歸責於己之事
    由致無法履行原約定，且其無擔保或無優先權之債務總額未
    逾1200萬元，復未經法院裁定開始清算程序或宣告破產，依
    法自得聲請更生程序，懇請裁定開始更生等語。
三、經查，聲請人於95年間與最大債權金融機構達成債務協商，
    約定自95年8月起，分110期，年利率3.8％，每月10日以34,
    494 元依各債權銀行債權金額比例清償各項債務，至全部清
    償為止，此有債權人京城銀行99年8 月25日所提民事陳報狀
    暨協議書影本附卷可稽。聲請人雖主張其毀諾具有不可歸責
    於己事由，並提出財政部臺灣省北區國稅局95至98年度綜合
    所得稅各類所得資料清單暨財產歸屬資料清單、勞工保險被
    保險人投保資料表、財團法人金融聯合徵信中心信用報告、
    戶籍謄本、郵政存簿儲金簿封面及其內頁、統一發票、國立
    台北商業技術學院進修推廣部學雜費繳費收據、中華電信股
    份有限公司轉帳代繳收據、亞太電信股份有限公司電信服務
    費收據、行政院衛生署中央健康保險局保險費及滯納金分期
    繳納核定書及其申請書、分期繳納通知書、繳款證明等件為
    證。惟聲請人未就其協商時之收入扣除必要支出後，有何不
    能清償債務而至毀諾之具體情事舉證以實其說，復未就其原
    任職業軍人嗣退伍有何非自願之原因提出說明，而依消費者
    債務清理條例之立法目的，係使不幸陷入經濟困境之人得以
    清理債務、重建生活，並在清理過程中能保有符合人性尊嚴
    之最低基本生活，而非維持債務人過去慣常之寬逸生活，本
    院認聲請人於協商時之每月必要生活費用，應以內政部公告
    之95年度台灣省最低生活費9,210 元為基準，則依債權人京
    城銀行提出之聲請人之消費金融無擔保債務協商案件申請人
    財務資料表及收入證明切結書所示，聲請人於協商之際，每
    月收入至少約有45,000元，扣除前開生活費後，每月尚餘35
    ,790元，仍足以支付協商之還款金額34,494元。至聲請人提
    出之97年度及98年度綜合所得稅各類所得資料清單及存摺內
    頁，雖載明聲請人於97年度及98年度之所得總額分別僅31,9
    45元及214,140元，其於97年5月起任職於國立臺灣大學之每
    月薪資亦減少為25,000元，然此係毀諾之後始生之減薪事實
    ，不能作為認定毀諾當時有不可歸責之事由。此外，聲請人
    未舉證其於協商成立後，有何新發生不可歸責於己之事由致
    履行協商顯有重大困難之事實。則其單方面拒不依協商條件
    履行，顯難認為有何不可歸責於己之事由存在。從而，聲請
    人向本院聲請更生，應屬聲請更生之要件不備，且上開欠缺
    又屬無從補正，依首揭條文之意旨，自應駁回其更生之聲請
    。
四、銀行公會目前就曾經參加95年度債務協商毀諾之債務人，另
    提供「個別協商一致性方案」使能再進行協商，聲請人倘有
    履債上之困難，尚非不得與債權銀行銀行股份有限公司等債
    權人，再次進行解決債務之商談，以謀求適當之履行條件。
    ，併此敘明。
五、據上論結，本件聲請人既無消費者債務清理條例第151條第5
    項但書所規定不可歸責於己之事由，其向本院聲請更生，應
    屬無據，自應駁回本件更生之聲請。至聲請人併為保全處分
    之聲請，因本件更生之聲請既經駁回，則聲請人保全處分之
    請求即失所附麗，自應一併駁回，爰裁定如主文。
六、依消費者債務清理條例第8條、第15條，民事訴訟法第95 條
    、第78條，裁定如主文。
中    華    民    國    99    年    9     月    30    日
                  民事第二庭    法  官  吳振富
以上正本證明與原本無異。
如不服本裁定，應於裁定送達後10日內，以書狀向本院提出抗告
，並繳納抗告費新臺幣1千元。
中    華    民    國    99    年    9     月    30    日
                                書記官  江文彬

司法院資訊處製作；財團法人民間司法改革基金會備份。
